臺灣宜蘭地方法院民事判決　九十年度簡上字第七一號
　　上　訴　人　甲○○
　　被上訴人　　乙○○
右當事人間請求給付承攬報酬事件，上訴人對於中華民國九十年十月二十六日本院宜
蘭簡易庭八十九年度宜簡字第四七號第一審判決提起上訴，本院判決如左：
    主      文
上訴駁回。
第二審訴訟費用由上訴人負擔。
    事      實
甲、上訴人方面：
一、聲明：
（一）廢棄原判決。
（二）右廢棄部分，被上訴人應給付上訴人新台幣（下同）三十一萬元，並自原審起
      訴狀繕本送達翌日起至清償日止，按年息百分之五計算之利息。並願供擔保，
      請准宣告假執行。
二、陳述：除與原判決記載相同，茲予引用外，補稱
（一）上訴人於八十五年十月二十日同意被上訴人將先祖之骨甕暫時寄放於系爭工作
      物一樓，並非即將系爭工作物交付予被上訴人。系爭工程款之請求權時效期間
      ，應自上訴人為被上訴人辦理「起金」及「進金」之宗教儀式完成後起算   (
      進金儀式完成即為點交工作物完成) ，且若由地理師同時承攬造墓工程時，依
      交易習慣及社會習俗，建墓之尾款，均在「進金」之後收取，且地理師亦莫不
      為業者兼辦「起金」、「進金」等儀式，本件上訴人一直在等候為被上訴人辦
      理「起金」及「進金」，請求權時效自無從進行，嗣因被上訴人已另建祖墓，
      顯然不可能再委由上訴人辦理「起金」及「進金」儀式，故上訴人於原審以八
      十九年八月四日準備狀繕本之送達，作為上訴人願意交付系爭工作物  (祖墓)
      之意思表示通知，惟被上訴人拒不受領，其應負受領遲延之責任，故上訴人請
      求被上訴人給付承攬報酬，並未逾二年時效期間。
（二）原判決對於系爭工作物 (祖墓)「交付」之認定有所誤會，蓋：
　１、上訴人承攬系爭造墓工程之內容，包括公墓地的聲請、系爭工作物之施工及「
      起金」、「進金」之宗教儀式等，而上訴人於農曆八十五年十月二十日將被上
      訴人之祖先「俞吳分玉」骨甕暫放於第一層墓空地，並未辦理「進金」儀式，
      已如前述，則契約行為尚未完成，上訴人如何能交付系爭工作物給被上訴人？
　２、且倘若上訴人於八十五年十月二十日將被上訴人之祖先骨甕暫放於一樓，即視
      為已將該工作物交付予被上訴人，則上訴人自斯時起即得向被上訴人請求給付
      報酬，而不須再為被上訴人辦理「起金」及「進金」儀式，則被上訴人勢必須
      再委請其他地理師辦理「起金」及「進金」儀式，顯然亦與社會習俗及經驗法
      則不符 (蓋上訴人之職業為地理師，故不可能再由其他地理師辦理「進金」儀
      式) 。
  ３、又墓園營造業者  (包括上訴人)在交付其工作物前，對於已「起金」之骨甕，
      在「進金」之前，均會同意墓主「起金」之骨甕先暫時寄放在已完工之墳墓上
      (骨甕不可能隨地放置)，等待擇日再「進金」，此乃上訴人為方便被上訴人，
      且亦為人情之常，故要難據此即認定上訴人已移轉系爭工作物之事實上管領力
      予被上訴人。
　４、再依社會習俗，一般人均認為祖先之骨甕於「進金」儀式後，始為祖墓新建完
      成，且墓園營造業者之交易習慣及一般人之社會經驗，建墓之尾款，均在「進
      金」  (即將骨甕正式放進系爭祖墓之墓穴中，並予封閉)之後收取，已如前述
      ，此均足之證明系爭工作物於骨甕「進金」前，不可能交付給被上訴人，且被
      上訴人亦不可能同意在尚未「進金」之前付清尾款。
　５、綜右，原審未予詳究社會交易習慣及社會習俗，徒以上訴人於八十五年十月二
      十日將被上訴人祖先之骨甕暫放於系爭工作物一樓，即認定系爭工作物已交付
      被上訴人，其認事用法，顯有未當。
（三）被上訴人於原審自認上訴人並未交付系爭工作物予被上訴人：
  １、如前述，系爭工作物於八十五年九月間完工，而被上訴人於原審八十九年三月
      十六日提出之「聲明書」主張：「經甲○○來通知墳墓已經完成，申請人 (即
      被上訴人) 經通知後，並前往墓地觀看：：：申請人對此墳墓未接受」，乃明
      確表示上訴人通知系爭工作物完成時  (通知並非交付工作物)，被上訴人前往
      觀看後拒絕接受該工作物，則被上訴人於八十五年九月間已表示拒絕接受該工
      作物  (當時上訴訴人尚未交付該工作物)，即不可能於事後又接受該工作物。
      且被上訴人拒絕給付任何款項，上訴人亦不可能交付該工作物予被上訴人，則
      原判決理由謂：「上訴人於八十五年十月二十日將骨甕暫放於一樓，其性質已
      將該工作物事實上之管理力移轉予被上訴人」云云，顯然與上開事證不符。
  ２、次查被上訴人於九十年一月九日答辯理由主張：「被上訴人將祖先骨灰起金至
      系爭一樓墓地上置放，惟此純為被上訴人之親人祖先因撿骨風俗時間屆至，被
      上訴人無處將其親人祖先骨灰置放，且基於該墓地乃是被上訴人之名義所有，
      故乃暫時先存放系爭一樓墓地，並無其他用意」云云，乃明確表示被上訴人係
      因其祖先「起金」之骨甕無處置放，而暫時寄放於系爭工作物之一樓庭院，並
      無使用系爭工作物之意思，此益證上訴人前揭所言確為方便被上訴人安置其祖
      先「起金」之骨甕，在工作物交付前僅人情上同意被上訴人將祖先骨甕先暫時
      寄放在已完工之墳墓上而已，並非已移轉該工作物事實上之管理力予被上訴人
      ，原判決未予審究建墓之民情風俗，遽以「上訴人於八十五年十月二十日將骨
      甕暫放於一樓，其性質已將該工作物事實上之管理力移轉予被上訴人，上訴人
      自斯時起已將工作物交付」云云，認定上訴人請求被上訴人給付承攬報酬已逾
      二年時效期間，而駁回上訴人在第一審之訴，顯然於法不合。
（四）系爭工程款請求權時效期間，應自上訴人為被上訴人完成「起金」及「進金」
      儀式後起算：
　１、查上訴人之職業為地理師，並從事造墓工程，已逾二十餘年，此有上訴人之名
      片  (甲○○為姓名，呂堂瑞為擇日館之名稱)，與上訴人執業事務所「擇日館
      」及附近之廣告招牌可證，且被上訴人對於上訴人為地理師乙節，被上訴人於
      九十一年七月二日當庭已表示不再爭執。
　２、上訴人既為地理師，且從事造墓工程，則上訴人承攬系爭造墓工程之內容，即
      不可能僅為系爭工作物之施工而已，蓋依墓園營造業者之交易習慣及社會習俗
      ，若由地理師承包造墓，莫不為業主兼辦「起金」、「進金」等民俗間儀式，
      故上訴人承攬系爭造墓工程之內容，自當包括「起金」及「進金」等民俗間儀
      式，此由以下事實，尤可證明：
　　(1)被上訴人於原審九十年五月八日筆錄第三頁第十行至十一行主張：「原告係專
      業的風水師。」
    (2)如上所述，被上訴人於原審九十年六月五日筆錄，已當庭主張：「由被告 (應
      是『原告』之誤)當地理師來承包造墓工程」。
　　(3)被上訴人於原審八十九年十一月廿一日筆錄第七頁最後一行及第八頁第一行主
      張：「被告將祖先的骨罈拿起來後，僅先暫放該處，並沒有做進金的動作」。
  　(4)又被上訴人於九十一年六月十一日答辯理由狀主張：「系爭承攬造墓工程內容
      係約定由原告為被告承作俞姓祖墓建造的相關事宜，包括公墓地的聲請系爭工
      程主體的施工及民俗間的儀式等。」  (見該狀第三頁第七至第十行)，其中所
      謂「民俗間的儀式」即是指「起金」及「進金」之民俗儀式，蓋若只是單純工
      作物之完成，與一般建築房屋無異，根本無所謂「民俗間的儀式」，足證上訴
      人承攬系爭造墓工程之內容包括「起金」及「進金」等民俗間儀式無疑。
  　(5)再被上訴人於原審八十九年十二月五日筆錄稱：「我太太起金時，我沒有去，
      我拿錢給原告交代他去處理的」，八十九年十二月十九日筆錄再稱：「之前已
      經有帶原告到現場看過，起金的事情，是全權委託原告處理」，九十年五月八
      日筆錄稱：「因為原告說要在八十四年度起金．．．要把那個岳父所作的『俞
      吳芬玉』骨甕一起遷過來，當時被告都委託原告處理。」，且被上訴人於本審
      九十一年七月二日筆錄亦已自認委託上訴人做起金的工作，由被上訴人所供述
      之上揭筆錄內容，再三說明被上訴人委託上訴人承作被上訴人祖墳之「起金」
      儀式，而上訴人即為地理師，故被上訴人顯然不可能再委請其他地理師辦理「
      進金」儀式，是以被上訴人於九十一年六月十一日筆錄稱：「我是打算進金時
      另外請師傅處理」，顯然與社會習俗及經驗法則不符，要無可採。
三、證據：援用原審之立證方法。
乙、被上訴人方面：
一、聲明：駁回上訴。
二、陳述：除與原判決記載相同，茲予引用外，補稱：
（一）系爭承攬報酬請求權應於八十五年九月間即得行使，至八十七年九月間已屆滿
      二年，縱使如上訴人所言被上訴人曾於八十六年一月二十九日為第三次新台幣
      十萬元的付款（此部份為被上訴人否認之），但上訴人係於民國八十九年一月
      二十七日方始撰狀起訴（此日期為參考上訴人起訴狀日期所載），二者時間亦
      已相差二年十一個月二日，上訴人仍未依法於二年內起訴請求系爭承攬報酬款
      ，故依上開規定，上訴人之系爭承攬報酬請求權顯已罹於時效而消滅。
（二）因系爭工作物早已交付使用，而所謂「交付」在法律上的定義，係將系爭工作
      物之事實上管領力移轉予對造，而參上訴人於民事準備書（二）狀上第十至十
      一頁中亦主張被上訴人已將其祖先「俞吳分玉」之骨甕送至系爭祖墓一樓放置
      ，即自承被上訴人在系爭工作物上已有使用之事實，其事實上管領力已移轉予
      被上訴人。且系爭工作物完工後，上訴人即處於得隨時請求之狀態。若謂須以
      上訴人所認定之交付時間方視為其請求權處於可得行使之狀態，則豈非上訴人
      二十年後再主張要交付系爭工作物時，時效方始起算。
（三）兩造並未約定上訴人得擅自於系爭俞姓墓地上另行搭建二樓呂姓墓地，今上訴
      人所承攬之工作物顯有重大瑕疵，且已達不能使用之目的，於該工程瑕疵未補
      正前，被上訴人依法仍得主張同時履行抗辯，故上訴人主張被上訴人應給付承
      攬報酬三十一萬云云，於法亦無理由。
三、證據：援用原審之立證方法。
    理      由
一、上訴人於原審起訴主張：被上訴人乙○○因為被上訴人俞家祖先建造祖墓，乃委
    任地理師之上訴人代尋合適之墓地，嗣上訴人為被上訴人尋得位於宜蘭縣員山鄉
    公所所轄之員山第一公墓地，然由被上訴人單獨建造，需費八十多萬元，適上訴
    人亦想要為呂家祖先新建祖墓，兩造乃約定在該墓地建二層樓房，一樓作為被上
    訴人俞家祖墓，二樓則由上訴人留用供上訴人祖墓，被上訴人只需給付價金五十
    八萬元，被上訴人允之。嗣於八十五年二月廿三日（即農曆元月五日）被上訴人
    付定金十五萬元，並簽署契約書，嗣即開始動工，至八十五年九月間完工，施工
    期間復於八十五年三月二日（農曆一月十三日）給付二萬元，完工後則於八十六
    年一月廿九日（農曆十二月廿一日）給付十萬元，合計共付二十七萬元，惟尚欠
    三十一萬元，經上訴人多次催討，被上訴人均藉詞拖延。迨八十七年底，上訴人
    發現被上訴人竟另委託其他地理師在附近建造祖墳，且對於上訴人催討餘款置之
    不理，為此依據兩造之承攬法律關係請求被上訴人給付餘款三十一萬元。
二、被上訴人則以：兩造並未約定上訴人得於系爭俞姓墓地上另行搭建二樓呂姓墓地
    ，上訴人之給付有瑕疵，於上訴人修補該瑕疵前，被上訴人自得拒絕給付。且本
    件承攬報酬請求權已罹於時效，被上訴人拒絕給付等語。
三、經查，上訴人主張依承攬報酬請求權請求被告給付承攬報酬，被上訴人則認系爭
    工作有瑕疵要求修補，則本件兩造爭執首在系爭承攬契約所約定之工作內容為何
    ，即是否係約定系爭墓地搭建二層分別做為兩造祖墓，或僅約定建造一層墓地與
    被上訴人，經查：
（一）上訴人主張被上訴人以五十八萬元之報酬約定由上訴人為被上訴人建造祖墓，
      該墓地位於宜蘭縣員山鄉公所所轄之第一公墓地，嗣上訴人於八十五年一月六
      日以被上訴人名義向該鄉公所申請興設一層平頂式墓基，同日取得許可興墓之
      許可證，被上訴人已分別於八十五年二月二十三日（農曆八十五年一月五日）
      、八十五年三月二日（農曆八十五年一月十三日）、八十六年一月二十九日分
      別給付上訴人承攬報酬十五萬元、二萬元、十萬元等事實，業據上訴人提出與
      所述相符之收據、許可證各乙紙，現場照片多幀為證，堪信上訴人此部分之主
      張為真實。被上訴人雖辯稱付款時間分別八十五年一月五日付訂金十五萬、八
      十五年一月二十九日付訂金十萬元，八十五年三月二日因原告通知完工，付二
      萬元云云，惟依社會習俗，農曆一月又稱「正月」，國曆則稱「元月」且原告
      係地理師，本件有關風水之承攬內容確有將日期載為農曆之可能。依上訴人之
      主張，記載「正月」者為農曆，「一月」則為國曆，其所述前後相符。反之，
　　　被上訴人主張付款日「正月初五」為國曆八十五年一月五日，付款日「正月十
　　　三日」則為農曆云云，同為「正月」付款，前者為國曆，後者則為農曆，應與
　　　常情不符。從而，付款時間既如上訴人所述，完工之時間即應如上訴人所述，
　　　即於八十五年九月間完工，而非如被上訴人所稱係於八十五年三月二日完工。
（二）上訴人主張於農曆八十五年十月二十日為被告冥妻（俗稱香煙妻或相煙妻）俞
　　　吳分玉辦理「起金」（起出骨甕），業據提出紀錄（原審卷第一五四頁）一紙
　　　。經查，該紀錄載明：「香煙妻：名：俞吳分玉，生：民國甲午年四三歲。仙
　　　命煞北方。貴佳城：東南向西北方。起金：動工：國曆十一月三十日。農曆十
　　　月二十辛未日。正沖：乙丑十三歲。採用：未時。下午一點至三點。正沖：已
　　　丑四八歲．．．」等文字，對生辰、擇時記載綦詳，應非臨訟杜撰。是上訴人
　　　主張上開時間為被上訴人冥妻俞吳分玉起金，應堪採信。至被上訴人辯稱：上
　　　訴人係於八十五年一月五日至八十五年一月二十九日間為起金儀式云云，惟查
　　　：斯時系爭墓地尚未完工，依民間常情，尚無將逝者骨甕起出置放，待工程完
　　　成之理。被上訴人辯稱：因上訴人說要提前起金云云，為上訴人所否認，被上
　　　訴人不能提出其他主張或舉證以實其說，此等辯詞尚不足採。
（三）起金之日期既為農曆八十五年十月二十日，而被上訴人於本院時審理時已自承
　　　斯時由其子俞惠通帶上訴前往骨甕存放之處辦理起金，則被上訴人應知悉系爭
　　　墓地已蓋為二層，乃仍於八十六年一月二十九日第三次付款十萬元予上訴人，
　　　足見兩造間確有約定蓋為二層之情事。再參以被上訴人於原審自承施工期間看
　　　過現場三次（八十九年十二月五日言詞辯論筆錄）及證人黃阿灶、黃新興、林
　　　財添於原審均稱在現場工作時看過被上訴人至現場等情，堪認被上訴人確知系
　　　爭墓地以二層方式施工，則被上訴人辯稱兩造間從未約定建造二層云云，即不
　　　足採。則系爭工作物難認有何瑕疵，被上訴人請求修補，並主張於修補前拒絕
　　　自己之給付，即屬無據。
四、兩造之間既有上開約定，則上訴人承攬報酬請求權之有無，自應視上訴人之承攬
    工作是否完成。經查：
（一）上訴人主張系爭承攬工作包括「進金」（將骨甕正式放入墓穴中，並予封閉）
      ，被上訴人則否認之，辯稱上訴人並非「師傅」，進金工作被上訴人擬另外請
      師傅處理云云。惟查，上訴人為地理師之事實，業據其提出名片、廣告招牌照
      片為證。被上訴人上開辯解，與其於原審自認上訴人為地理師，承攬工程之施
      工及民俗儀式等語相左，且被上訴嗣於本院九十一年七月二日言詞辯論期日已
      就上訴人為地理師乙事不再爭執，則上訴人主張其為地理師，工作內容包括起
      金及進金等，自堪信為真實。
（二）本件承攬工作既包括墓地工程、起金及進金，且依其給付之內容，並非將上開
      承攬工作約定分段給付，此觀上訴人自承：由上訴人為被上訴人辦理「起金」
      及「進金」等宗教儀式後，付清全部工程款，至於工程施作期間，則任由被上
      訴人「加減付一點」（台語）等語，益證承攬報酬應於進金完成後始得請求給
      付。是本件上訴人因被上訴人之拒絕受領給付，而尚未完成「進金」工作。
五、稱承攬者，謂當事人約定，一方為他方完成一定之工作，他方俟工作完成，給付
    報酬之契約，民法第四百九十條定有明文。故除另有約定外，承攬人應俟完成全
    部之工作，定作人始有給付報酬之義務。承攬工作未完成，即不生承攬報酬請求
    權。又按「本件原審既認係承攬契約，復謂工程是否完工，係以工程重要部分均
    已完成而言，至於活動物件，缺者可補，不在認定是否完工之列云云，自非的論
    」，最高法院著有八十八年度台上字第三○四二號判例參照。經查，依兩造全辯
    論意旨，均係系爭承攬契約仍有效存在，並無終止或解除契約之情事。則本件承
    攬關係雖仍存在，惟承攬工作既未全部完成，上訴人承攬報酬請求權即無由發生
    。上訴人雖主張向被上訴人為提出給付之通知，惟承攬契約之特性在於工作完成
    ，尚不得以該通知代實際之給付，是上訴人主張承攬報酬請求權，於法無據。
九、綜上，上訴人主張本於承攬報酬請求權請求被上訴人給付三十一萬元及遲延利息
　　，為無理由，不應准許。其假執行之聲請亦失所附麗，應併予駁回。原審判決理
　　由之立論雖未允洽，然其為上訴人敗訴之判決，並無不當。上訴意旨求予廢棄改
　　判，為無理由，應予駁回。
十、據上論結，本件上訴為無理由，依民事訴訟法第四百三十六條之一第三項、第四
    百四十九條第二項、第一項、第七十八條，判決如主文。
中　　　華　　　民　　　國　　九十一　　年　　　八　　　月　　　十九　　日
　　　　　　　　　　　　　　　　臺灣宜蘭地方法院民事庭
~B審判長法官　楊麗秋
~B法　　　官　林翠華
~B法　　　官　謝佩玲
右正本證明與原本無異。
本判決不得上訴。
中　　　華　　　民　　　國　　九十一　　年　　　八　　　月　　　二十七　日
~B法院書記官　許麗汝
